【裁判字號】    91,附民上,407
【裁判日期】    920129
【裁判案由】    損害賠償
【裁判全文】
臺灣高等法院臺中分院刑事附帶民事訴訟判決      九十一年度附民上字第四七號
    上  訴  人
    即  原  告  甲○○  住台中.
    被 上 訴人
    即  被  告  丙○○  住南投.
右上訴人因被上訴人詐欺案件提起附帶民事訴訟，請求損害賠償，因不服臺灣臺中地
方法院中華民國九十一年八月二十八日第一審判決（民國九十年度附民字第四八四號
），提起上訴，本院判決如左：
    主      文
上訴駁回。
    事      實
甲、上訴人即原告甲○○（以下簡稱為原告）方面：
一、上訴聲明：求為判決（一）原判決廢棄，（二）右廢棄部分，被上訴人即被告丙
    ○○（以下簡稱為被告）應給付原告新台幣（下同）五十萬元，及自起訴狀繕本
    送達被上訴人翌日起，至清償日止，按週年利率百分之五計算之利息。
二、陳述：
（一）被告丙○○於八十五年六月間，意圖為自己不法之所有，佯以購車需要為由，
      向原告詐借五十萬元，並表示數月之後即可歸還。原告不疑有他，陷於錯誤，
      致開立一紙以台中巿第二信用合作社為付款人、八十五年六月三十日期、面額
      為五十萬元之支票一紙交付被告，被告嗣後亦以其同居人乙○○之名義背書後
      兌現。惟被告實無還款之意，迄未歸還上開款項，經伊以存證信函催告，並向
      台中巿西區調解委員會聲請調解，被告亦均置之不理，足證其有詐欺取財之犯
      罪行為。原告爰依刑事訴訟法第四百八十七條之規定，本於被告上開詐欺犯罪
      被害人之地位，提起本件訴訟。又依不當得利法律規定，原告亦得請求被告返
      還上開款項，爰併同依此項法律規定提起本件訴訟。
（二）被告所辯解之事項均非事實，原告均予否認。又請求權之消滅時效為十五年，
      被告抗辯原告之請求已罹於時效而消滅，此項抗辯並非正當。
三、證據：除於原審提出支票、存證信函、及調解不成立證明書等影本各一件為證外
    ，其餘請求援用刑事訴訟之證據。
乙、被告方面：
一、聲明：求為判決駁回原告之上訴。
二、陳述：
（一）被告雖確有收受原告所交付之上開支票，惟被告並無向原告詐欺之犯罪情事。
      被告在收受上開五十萬元之前，認識案外人胡明珠（原名為胡健民），胡明珠
      原為內政部之公務員，退休後從事「替人申請將農地變更為建地」之業務，依
      胡明珠與地主之約定，若申請地目變更通過，地主需將十分之一之土地分給仲
      介人，另將十分之三之土地給出資三十萬元手續費之人（出資者可為地主、仲
      介人、原告、及胡明珠），原告並自八十三年間起，即與胡明珠為伍，除本身
      亦有仲介土地之外，並有出資手續費協助胡明珠辦理上開業務。而被告原從事
      土地仲介業，自八十四年初經過案外人簡昭永、吳福龍之介紹而與原告及胡明
      珠認識之後，自八十四年一月十五日至八十五年四月二十日，先後仲介交付三
      十六件以上之申請變更地目案件給胡明珠辦理，原告見被告交付之件數如此之
      多，急欲分享利潤，不斷向被告請求，最後被告才於八十四年四月中旬，同意
      將十二件申請變更地目案件之仲介人權利，以每件一百二十萬元之代價轉讓給
      原告，並約定原告需於三十天內，付清一千四百四十萬元之轉讓代價，但原告
      並未依約履行，經被告不斷催討，原告除曾於八十五年二、三月間先後給付三
      十四萬元之外，餘款仍不願給付，被告逼不得已，軟硬兼施，又逢買車不久，
      才以買車亟需用錢為由，要原告先還一部分錢，原告為此才交付上開支票以清
      償部分所欠。被告並未以借款為詞向原告詐欺，況原告自承因重義氣而貸款，
      而被告是否缺錢及雙方情誼如何，事屬主觀之感受或價值判斷，並未涉及事實
      真偽之問題，故被告縱有以借貸為詞，向原告收取上開支票，亦難認屬詐術之
      實施，且被告亦未陷於錯誤，應無詐欺刑責可言，本案純屬雙方民事糾紛。退
      步言之，果如原告所言，被告係以「買車」為藉口向其借貸，則雙方仍存有借
      貸關係，被告取得五十萬元之支票並非無法律上之原因，原告依據不當得利請
      求返還五十萬元，亦屬要件不合。
（二）又原告之請求，已因罹於消滅時效而消滅，被告爰為時效之抗辯。
三、證據：請求援用刑事訴訟之證據。
    理      由
一、本件原告起訴主張：被告於八十五年六月間，意圖為自己不法之所有，佯以購車
    需要為詞，施用詐術向其詐借五十萬元，迄今仍未返還，為此本於民法侵權行為
    及不當得利之法律規定，訴請被告賠償及返還上開款項。被告則否認有何詐欺侵
    權行為與不當得利，並為消滅時效之抗辯。
二、經查：
（一）本案被告確係以借貸之名義，向原告收受上開五十萬元之支票，業據原告堅指
      不移。被告雖曾於本院九十一年度上易字第一九一○號刑事案件警訊及偵查中
      （該案係改提自訴）供稱：「該五十萬元是甲○○所欠我土地投資之金錢，所
      以黃某在八十五年六月三十日，在台中市第二信用合作社總社，將台中市第二
      信用合作社交給我，表示要退我錢，後於當日我即將該支票拿至南投縣國姓鄉
      國姓郵局提示兌現，且黃某除還該支票五十萬元外，尚欠我合夥金額五百萬元
      」、「是甲○○要還我錢，不是我要買車，該筆錢是投資之債務」、「（五十
      萬元）跟買車無關，買車時間在前」、「五十萬元是仲介費，無關借錢」（見
      該案偵查卷宗第八、二○、二一、二九頁）等語，惟經該案原審法院訊問，被
      告已先後於該案原審法院之訊問與審理期日供承：「地點在南投縣草屯鎮○○
      路二九之四號，向他以購車為由拿這五十萬元，但是他先前因為積欠我不下五
      十萬元債務，經我屢次催討，他都不還，剛好我要買車，所以我就以此為由，
      向他拿取五十萬元，我的本意是要以這五十萬元抵償他積欠我的債務」、「約
      在八十五年六月間（買車），向自訴人取得款項後不久，我在台中市購車」、
      「我的意思是，因為自訴人積欠我前開土地及其他土地案件仲介的酬金，不下
      五十萬元，一直不給我，而我已經先訂購這部車，之後才想到以購車缺乏資金
      為由，向自訴人借這五十萬元，實際上我是要拿這五十萬元來抵銷他欠我的酬
      勞金，所以當初口頭上我確實是以購車為由向他借這五十萬元，否則自訴人根
      本不肯給付所積欠我的酬勞金」等情（見該案原審卷宗第二三、二四、三一、
      八二頁）。嗣於本院初訊，被告雖否認詐欺，但亦曾供述：「我當時有向他借
      錢買車，我有拿這票沒錯」（見本院上開刑案卷宗第三四頁）。依據上開供述
      ，本件被告確係以買車需要，並以借貸為詞，向原告收受上開支票，要屬無疑
      。雖無利息之約定，惟依據原告之指訴，此次借貸期間僅有三、四月，尚不能
      因此即認定原告所為「借貸」之指訴不實。又本案原告在八十五年二、三月間
      ，尚曾交付三十四萬元予被告供作仲介地目變更之花費，其說明另如本院九十
      一年度上易字第一九一一號刑事判決所示。嗣後上開農地地目變更事業雖無法
      如願成功，但依據被告具狀所稱：「．．．．．．因胡健民（即胡明珠）於八
      十五年九月另案收取他人三十萬元手續費，卻遲未辦理變更，又不退費，致遭
      人提起刑事訴訟，判刑確定後入監服刑八個月，．．．．．．出獄後行事低調
      ，變更土地之事亦閉口不談，也未見進行．．．．．．」各情（見本院該案卷
      宗第五三頁），此應係在數年後之事。此段期間，原告因與被告有上開合作事
      業，可就日後所得找補，致未及時提出自訴，亦難認與情理有違。再徵之被告
      所辯「轉讓仲介權利」之事，殊非可採（詳如後述）各情，被告事後辯稱非以
      借貸為詞收受支票，益不足採信。
（二）又本案被告所辯：伊曾於前開期間，與案外人簡昭永、吳福龍共同合作，仲介
      農地所有人將其農地委請案外人胡明珠申辦變更地目手續乙情，固經案外人簡
      昭永、吳福龍、及胡明珠證實，原告亦不否認有此情形，惟就被告辯稱伊曾將
      十二件申請案之仲介權利轉讓給原告乙節，則為原告所否認。即使被告所申請
      傳訊之證人簡昭永、吳福龍、黃炳祥、林平源、黃秋木等人，於本院上開刑案
      訊問時，亦均否認知悉此情。證人胡明珠於本院上開刑案訊問時，亦同證稱不
      知有此情形。且（１）依據證人胡明珠之證述，如辦理土地變更通過，其固可
      向地主要求分得一定坪數之土地，但地主如何給付仲介人報酬，則另由地主與
      仲介人約定。而與被告合作此項仲介業務之證人簡昭永、吳福龍於本院刑案訊
      問時，亦證稱：「若案件通過的話，地主會拿介紹費給我們，至於土地如何分
      ，沒有這回事」等語（見本院上開刑案卷宗第一○一頁）。被告亦無法提出證
      據證明有何地主曾經允諾提供土地給其作為仲介報酬，此項辯解已難採信。況
      無論依據上開證人之證詞或被告之供述，此項仲介報酬之給付，均以日後地目
      變更之通過，為其給付之停止條件。若地目變更之申請未獲通過，則無任何仲
      介報酬可得。而本件原告交付三十四萬元或五十萬元給被告之時，或被告所辯
      稱之八十四、五年間，縱有找得地主願讓被告承辦此項事務，但農地地目變更
      之申請能否通過尚屬未定。且衡諸常情，此豈屬易事？證人簡昭永、吳福龍更
      證稱其等仲介之土地，從未有辦理地目變更獲得主管機關通過之情形（見本院
      上開刑案卷宗第九九頁）。本件原告並非愚癡，豈有在此情形仍同意以一千四
      百四十萬元之鉅金，向被告受讓可能一無所有（迄今亦確一無所有）之「仲介
      權利」之理。（２）又若原告確有貪圖被告所稱之厚利至此，其願以一千四百
      四十萬元之鉅金，向被告受讓十二件「農地申請變更地目案件」之仲介人權利
      ，於理自應會要求被告立據以為保障。如若不然，至少亦應將此仲介權利轉讓
      之事通知地主，以便日後得向地主主張權利。而實際經辦地目變更業務之胡明
      珠，亦應無不被告知之理。惟證人胡明珠不但證稱不知此情，連被告亦自承無
      一地主知悉此事，且其亦未與原告立據。在此情形，被告辯稱有上開仲介轉讓
      之情，孰能相信？再原告若同意以一件一百二十萬元之代價，向被告受讓上開
      仲介權利，如其欲支付對價予被告，亦應至少給付一百二十萬元，始合情理。
      其先後給付被告三十四萬元、五十萬元有何意義？足證被告此部分所辯不符情
      理，不足採信。（３）至被告於本院上開刑案所提出之內政部、省、縣各級公
      文，及地主委託書，以及證人胡明珠私設之土地登記簿謄本等等書證，僅能證
      明被告曾經仲介農地之地主，將土地交由胡明珠申辦地目變更之事實。尚不能
      憑以證明其與原告之間，曾達成被告所辯稱之上開轉讓仲介權利情事。又南投
      縣固曾於八十八年間發生九二一地震，災區房屋受損嚴重（但被告設籍之南投
      縣國姓鄉○○路五七一之七號，於本案原審及本院審理期間，仍有在此址收受
      傳票之情形），但此與房屋遭受火焚或水淹，致屋內文件會遭損壞之情形究有
      不同。如有關係一千四百四十萬元鉅額債權之文件資料，被告事後不難設法取
      出，否則又如何有本案之證物。被告推稱：因受地震影響，房屋全毀，致資料
      無存云云，亦無可採信。（４）綜上所述，本件被告辯稱：伊曾將十二件地目
      變更申請案之仲介權利轉讓給原告，原告應給付伊一千四百四十萬元，上開五
      十萬元及先前交付之三十四萬元即係原告為履行此項債務而給付云云，顯屬子
      虛烏有，應不足採信。
（三）又本案原告縱使曾在八十五年二、三月間先後交付三十四萬元予被告供作仲介
      地目變更之花費。惟此係雙方合作事業之出資，此與本件被告係以借貸為詞，
      而向原原告收取上開五十萬元之支票，係屬兩事。如屬正常之出資，被告何須
      佯以借貸為詞，向原告收取上開五十萬元支票。且設非被告佯以借貸為詞，致
      原告相信被告會返還此筆款項，原告又豈願交付上開支票？被告辯稱此非詐術
      之實施，且原告亦未陷於錯誤云云，無可採信。另被告既自承迄今均無返還此
      筆五十萬元之意願，豈能認定其於行為時，無為自己不法所有之意圖。雖本案
      原告曾在八十五年二、三月間先後交付三十四萬元予被告供作仲介地目變更之
      花費。但上開三十四萬元之支用情形，被告尚無法理清，亦與被告合作經營上
      開事業之證人簡招永及吳福龍二人，於本院上開刑案訊問時，尚證稱其等均未
      拿出資金（見本院上開刑案卷宗第一○五頁），被告何能因其與原告有上開合
      作關係，即憑己意，漫指原告有義務交付本件系爭五十萬元供其花用，進而辯
      稱其無為自己不法所有之意圖？被告此部分所辯，亦不足採信。
（四）綜上所述，本案被告確有意圖為自己不發之所有，施用詐述，向原告詐取前開
      五十萬元支票一紙，進而提示而詐得五十萬元得逞，應可認定。被告上開詐欺
      取財犯行，亦經本院九十一年度上易字第一九一○號刑事判決判處有期徒刑四
      月確定。原告主張被告有故意不法侵害其權利之情事，應堪信屬真實。
三、本件原告上開侵權行為之主張，雖堪信為真實。惟按：「因侵權行為所生之損害
    賠償請求權，自請求權人知有損害及賠償義務人時起，二年間不行使而消滅」，
    此於民法第一百九十七條第一項前段定有明文。本件原告於本院訊問時，既自承
    ：「八十六年三、四月間（即知受騙）」（見本院刑案卷宗第一八五頁），則至
    遲在八十八年五月以前，本件原告此部分侵權行為之損害賠償請求權應已罹於消
    滅時效。被告既為此抗辯，則原告本於侵權行為法律規定請求被告給付五十萬元
    ，及自起訴狀繕本送達被告翌日起，至清償日止，按週年利率百分之五計算之遲
    延利息部分，即無理由，應予駁回。
四、又按因犯罪而受損害之人，固得於刑事訴訟程序附帶提起民事訴訟，對於被告請
    求回復其損害，但其提起該項訴訟，須限於起訴之犯罪事實侵害個人私權致生損
    害者，始得為之，此觀之刑事訴訟法第四百八十七條第一項之規定自明。是原告
    所得提起附帶民事訴訟請求損害賠償者，以被告被訴犯罪事實所生之損害為限，
    否則縱令得依其他事由提起民事訴訟，亦不得於刑事訴訟程序附帶為此請求。如
    違反此項規定而於刑事訴訟程序附帶為此請求，其起訴即非合法，應依刑事訴訟
    法第五百零二條第一項之規定，以判決駁回其訴。經查：本件原告能否依據不當
    得利法律關係，請求被告給付上開款項與法定遲延利息部分，此部分之請求權與
    被告詐欺犯罪事實（即侵權行為）無關。原告就此部分縱得另外提起民事訴訟而
    為請求，但依據上開說明，應不得於本案之刑事訴訟程序本於不當得利法律關係
    附帶為此請求。其違反上開規定而於刑事訴訟程序附帶為此請求，此部分之起訴
    即非合法，自依刑事訴訟法第五百零二條第一項之規定，以判決駁回其訴。
五、綜合上述，本件原告本於侵權行為法律規定求為判決如訴之聲明部分，因已罹於
    消滅時效，其請求為無理由。另被告本於不當得利法律關係求為判決如訴之聲明
    部分，此部分之起訴並非合法。原審判決雖未以上開理由與規定駁回原告起訴，
    但原告就本件之起訴既無理由及非合法（如上所述），本院仍應駁回原告之上訴
    。
六、據上論結，應依刑事訴訟法第四百九十條，第三百六十八條判決如主文。
中      華      民      國      九十二     年     一      月   二十九   日
                                臺灣高等法院臺中分院刑事第三庭
                                      審判長法  官  廖  柏  基
                                            法  官  劉  連  星
                                            法  官  胡  忠  文
右正本證明與原本無異。
不得上訴。
                                            書記官  詹  錫  朋
中      華      民      國      九十二     年     一      月    三十    日
                                                                        Ｒ


司法院資訊處製作；財團法人民間司法改革基金會備份。
